【裁判字號】    89,自更,14
【裁判日期】    901026
【裁判案由】    詐欺
【裁判全文】
臺灣板橋地方法院刑事判決                          八十九年度自更字第一四號
    自  訴  人  甲○○
    被      告  乙○○
    選任辯護人  吳麒
右列被告因詐欺案件，經自訴人提起自訴，本院前以八十九年度自字第二○號判決，
自訴人不服提起上訴，經臺灣高等法院以八十九年度上易字第三○九○號撤銷原判決
發回本院，茲判決如左：
    主  文
本件自訴不受理。
    理  由
一、自訴意旨略稱：被告乙○○於民國八十七年八月六日在臺北縣三重市○○路○段
    九十七號十二樓之一處，設立興利開發有限公司（下稱為興利公司），並於同年
    十二月十六日以美商公司名義登報招募員工。自訴人見報後遂前往應徵，經口試
    與二週之課程訓練後，興利公司即告知自訴人，該公司係經香港母公司好利金融
    顧問有限公司（BEST PROFIT INTERNATIONAL FINANCE LTD.）授權，在臺招攬外
    匯保證金交易。自訴人須與興利公司完成該公司所提供之交易規則、切結書、電
    話委託授權書、提款守則同意書、好利金融顧問有限公司協議書與顧問合約書等
    之簽約手續，且須繳交至少美金一萬元之保證金匯至好利金融顧問有限公司於香
    港花旗銀行之指定帳戶內，由該母公司在香港為其進行外匯買賣後，始能取得員
    工名牌，自訴人不疑有他，遂與興利公司簽約，並於八十八年一月二十日首次於
    世華聯合商業銀行匯款美金二萬元（折合為新臺幣七十萬元）至香港花旗銀行之
    好利金融顧問有限公司（存款帳號為00000000）之帳戶。次日，興利公
    司以保證金不足向自訴人追討，自訴人又於同年月二十二日再度於華南商業銀行
    匯款美金二萬元（折合為新臺幣七十萬元）至好利金融顧問有限公司之上揭帳戶
    內。嗣興利公司又以保證金不足向自訴人追討時，自訴人發覺事有蹊蹺，不願再
    度匯款，遂遭興利公司砍倉，致自訴人於三日內所繳交之共新臺幣一百四十萬元
    之保證金，全部付之一炬。被告明知其所成立之興利公司未經財政部證券暨期貨
    管理委員會許可並發給許可證照，卻藉詞要求新進員工必須委託該公司業務員下
    單買賣，每口為美金五百元，如須隔夜，每口則為美金一千五百元。每位員工至
    少須繳交美金一萬元之保證金，每成交一口，興利公司收取手續費美金八十元，
    由是可知，被告所經營之興利公司顯係從事公司登記範圍以外之外匯保證金交易
    業務，惟自訴人於接受興利公司課程訓練時，見興利公司所發之職前訓練內容與
    外匯期貨有關，曾詢問被告所雇用之張顧問（全名不詳）興利公司是否有經主管
    機關核准經營期貨交易業務，張顧問竟謊稱該公司係主管機關核准合法經營外匯
    保證金交易業務，使自訴人陷於錯誤，而為財物之交付。另被告以美商公司名義
    登報招募員工，然事實上待自訴人應徵後，被告又稱興利公司之母公司係香港好
    利金融顧問有限公司，由是顯見被告行為之初即有詐騙意思等語，認被告涉犯刑
    法第三百三十九條第一項之詐欺取財罪嫌。
二、按不得提起自訴而提起者，應諭知不受理之判決，刑事訴訟法第三百三十四條定
    有明文。次按犯罪之被害人得提起自訴；又犯罪事實之一部提起自訴者，他部雖
    不得自訴亦以得提起自訴論。但不得提起自訴部分係較重之罪，或其第一審屬於
    高等法院管轄，或第三百二十一條之情形者，不在此限，刑事訴訟法第三百十九
    條第一項、第二項亦規定甚明。再按經營期貨信託事業、期貨經理事業、期貨顧
    問事業或其他期貨服務事業，須經主管機關之許可並發給許可證照，始得營業；
    又有下列情事之一者，處七年以下有期徒刑，得併科新臺幣三百萬元以下罰金：
    ‧‧‧五未經許可，擅自經營期貨信託事業、期貨經理事業、期貨顧問事業或其
    他期貨服務事業者。」，期貨交易法第八十二條第一項、第一百十二條第五款亦
    有明文足循。
三、經查本件自訴人係以被告經營之興利公司未經主管機關許可經營外匯保證金交易
    業務，竟誆稱已獲主管機關許可，並藉詞要求其必須委託該公司業務員下單由母
    公司香港好利金融顧問有限公司為其在香港從事外匯保證金買賣始能取得員工名
    牌，其因而先後二次匯款繳交保證金共美金四萬元，嗣因其不願再依興利公司之
    要求追補保證金，遭興利公司砍倉，致其先前所繳交之保證金無法取回等情，提
    起本件自訴。按所謂「外匯保證金交易」，係指一方於客戶與其簽約並繳付外幣
    保證金後，得隨時應客戶之請求，於保證金之倍數範圍內以自己之名義為客戶之
    計算，在外匯市場從事不同幣別間之即期或遠期買賣交易。此項交易不須實際交
    割，一般都在當日或到期前以反方向交易軋平而僅結算買賣差價。實務上客戶與
    銀行間所簽訂外匯保證金契約，均約定客戶得將契約延續至下一銀行營業日，且
    若契約自一銀行營業日延續至下一銀行營業日，則客戶由於契約延續之差價所獲
    致之損益，經銀行確定後，即存入客戶外幣保證金帳戶或自其中扣除。換言之，
    外匯保證金契約雖然得於當日要求平倉，惟客戶簽訂外匯保證金契約時並不知何
    時會平倉（履行日不確定），得視匯率之變動而決定其平倉日，是該等契約實際
    上並無到期日，具有約定於未來履行契約之性質。此種契約以其具有以保證金
    交易，未來期間履約特性，每日結算之期貨交易特有之結算制度並於店頭市
    場交易，符合期貨交易法中期貨交易契約之槓桿保證金契約之要件，為期貨交易
    之一種。是以任何人以接受授權書並收取佣金或手續費等之方式代他人操作外幣
    保證金交易，係該當從事期交易之經理事業。依自訴狀所載，本件被告經營之興
    利公司既未向主管機關申請許可並發給許可證照，而擅自以接受授權書並收取佣
    金或手續費等之方式代他人操作外匯保證金交易，即係從事期貨經理事業，其未
    經許可而經營，違反期貨交易法第八十二條第一項之規定，應依同法第一百十二
    條第五款規定加以處罰。而此項被告違反期貨交易法之事實，業據自訴人載明於
    自訴狀，自屬本件自訴範圍之內。又依自訴狀所載之事實，被告係以新進員工必
    須繳交美金一萬元之保證金委託興利公司經由好利金融顧問有限公司在香港從事
    外匯保證金交易後，始能取得員工名牌為藉口，並訛稱該公司業經主管機關許可
    從事期貨相關業務，以此方式施用詐術致被告陷於錯誤而繳交保證金委託興利公
    司經由好利金融顧問有限公司在香港從事外匯保證金交易，亦即被告係以假稱招
    募員工之手段，遂行其未經許可經營期貨經理事業之目的，是以被告所涉上開詐
    欺罪嫌與違反期貨交易法罪嫌部分如均成立犯罪，二罪之間即具有目的手段之牽
    連犯關係，為裁判上一罪。
四、本件自訴人提起本件自訴之犯罪事實中，就詐欺部分自訴人固為直接被害人而得
    提起自訴，然期貨交易法第八十二條第一項規定經營期貨經理事業採許可制，須
    經發給許可證照始得營業，其立法目的無非在達成健全發展期貨市場，維護期貨
    交易秩序之金融政策目的（參期貨交易法第一條），違反該項行政規定者則處以
    刑罰（即同法第一百十二條），顯屬法定犯之行政刑罰，是以此項犯罪之規定，
    首在達成金融行政上取締非法經營期貨業之目的，藉以直接維護國家正常之金融
    、經濟秩序，至於對委託從事期貨買賣者之保障，尚屬衍生及間接之結果，其縱
    因此項犯罪而受有損害，亦僅屬間接被害人，依前開之規定，應不得提起自訴（
    最高法院八十八年度臺上字第四五四號判決要旨就未許可經營收受存款業務違反
    銀行法之犯罪，存款戶不得提起自訴之見解足資參照）。是以本件提起自訴之犯
    罪事實中，一部得提起自訴（詐欺部分），一部不得提起自訴（違反期貨交易法
    部分），而期貨交易法第一百十二條犯罪之法定刑為「七年以下有期徒刑，得併
    科新臺幣三百萬元以下罰金」，較之刑法第三百三十九條第一項詐欺罪之法定刑
    「五年以下有期徒刑、拘役或科或併科一千元以下罰金」為重，則本件不得提起
    自訴之違反期貨交易法罪係重罪，依刑事訴訟法第三百十九條第二項但書之規定
    ，就被告所涉詐欺罪部分亦不得自訴。本件係不得提起自訴之案件，自訴人提起
    自訴，尚有未合，依前開之說明，爰不經言詞辯論，逕為諭知不受理之判決。
據上論斷，應依刑事訴訟法第三百三十四條、第三百四十三條、第三百零七條，判決
如主文。
中      華      民      國      九十      年      十    月    二十六    日
                                      臺灣板橋地方法院刑事第二庭
                                          法  官  楊  博  欽
右正本證明與原本無異
如不服本判決應於送達後十日內向本院提出上訴狀
                                          書記官  潘  文  賢
中      華      民      國      九十      年      十    月    二十六    日


司法院資訊處製作；財團法人民間司法改革基金會備份。
